臺灣高等法院高雄分院民事判決　　　　　95年度重上字第12號
上　訴　人　己○○
　　　　　　丙○○○
共　　　同
訴訟代理人　李昌明律師
被　上訴人　戊○○
訴訟代理人　丁○○
　　　　　　周俊源律師
上列當事人間請求返還信託登記土地等事件，上訴人對於中華民
國94年12月29日臺灣高雄地方法院94年度訴字第537 號第一審判
決提起上訴，本院於96年1月31日言詞辯論終結，判決如下：
    主  文
上訴駁回。
第二審訴訟費用由上訴人負擔。
　　事實及理由
一、被上訴人起訴主張：被上訴人與上訴人己○○及訴外人乙○
    ○為兄弟關係。於民國44年12月3 日共同繼承父親劉冉喜所
    有坐落高雄縣美濃鎮○○段2283地號田地，面積2669平方公
    尺（重劃前為高雄縣美濃鎮○○段788 地號，下稱系爭土地
    ）。應有部分各3 分之1 ，並各自耕作3 分之1 面積。嗣於
    58年間，政府實施第1 期美濃鎮農地重劃，因各人持分面積
    過小僅能合併申請分配。3 兄弟為避免遭政府依公告地價徵
    收補償，造成經濟上之損失，乃商議同意暫行合併信託登記
    或借名登記在上訴人己○○名下參與分配，並約定重劃後所
    分配之系爭土地仍由兄弟3 人各耕作3 分之1 面積，俟日後
    政府法令可辦理分割移轉登記後，上訴人己○○應按各人持
    分3 分之1 數額移轉登記返還被上訴人及乙○○。被上訴人
    則依約自重劃後耕作系爭土地靠近馬路3 分之1 之土地至今
    已數10年之久。嗣政府於89年已刪除農地不得移轉為共有之
    限制。被上訴人於91年、92年間屢向上訴人己○○要求移轉
    登記返還被上訴人之應有部分。詎上訴人己○○竟受其妻即
    上訴人丙○○○之唆使，將被上訴人信託或借名在其名下之
    系爭土地分別於93年1 月7 日、同年8 月3 日以贈與方式移
    轉所有權登記予上訴人丙○○○2669分之1500、上訴人己○
    ○之子劉善光2669分之1169，圖使被上訴人無法對其行使權
    利。為此，被上訴人乃以起訴狀繕本之送達為終止被上訴人
    與上訴人己○○間之信託契約或借名登記契約，並依侵權行
    為回復原狀及終止信託關係或借名登記契約之法律關係，提
    起本件訴訟。先位聲明求為判決：(一)上訴人丙○○○應將系
    爭土地於93年1 月7 日由上訴人己○○移轉應有部分3 分之
    1 予上訴人丙○○○之登記予以塗銷。(二)上訴人己○○應將
    上開應有部分移轉登記予被上訴人。又如法院認上訴人間之
    贈與登記合法有效，則被上訴人僅能請求債務不履行給付不
    能之損害賠償，且因其贈與登記產生無法追償之鉅大損害，
    上訴人己○○別無其他財產足供清償，爰另依債務不履行之
    損害賠償及民法第244 條第1 項規定訴請撤銷上訴人間之贈
    與行為。備位聲明求為判決：(一)上訴人己○○應給付被上訴
    人新台幣（下同）640 萬7,110 元及自起訴狀繕本送達翌日
    起至清償日止，按年息百分之五計算之利息。(二)上訴人間就
    坐落系爭土地於92年12月25日由上訴人己○○贈與上訴人丙
    ○○○應有部分3 分之1 之債權行為及於93年1 月7 日移轉
    登記予上訴人丙○○○之物權行為均應撤銷；上訴人丙○○
    ○應塗銷該所有權移轉登記。
二、上訴人則以：被上訴人與上訴人己○○間並無信託契約或借
    名登記契約存在。不能以登記在上訴人己○○名下即推論有
    信託契約或借名契約。至於系爭土地合併登記在上訴人己○
    ○1 人名下，係被上訴人自願放棄權利，並無特別補償。且
    被上訴人已喪失占有之權利。又高雄縣美濃鎮○○段1180號
    ，建地、面積1766平方公尺（重劃後地號為中興段467 號，
    下稱中興段土地）及系爭土地原由被上訴人、上訴人己○○
    及訴外人乙○○3 兄弟共同繼承，應有部分各為3 分之1 ，
    然於58年11月間因辦理農地重劃而協議分配，由上訴人己○
    ○取得系爭土地，中興段土地則分配由被上訴人取得，並於
    75年間無償移轉登記予被上訴人之子劉善達、丁○○，是上
    訴人己○○以中興段土地之應有部分3 分之1 與被上訴人所
    持有系爭土地之應有部分3 分之1 互換。至於上訴人己○○
    與乙○○就高雄縣美濃鎮○○段29地號土地（下稱崇雲段土
    地）之應有部分訂立不動產買賣契約係為解決老厝問題，並
    非協議與乙○○交換系爭土地之應有部分3 分之1 ，故被上
    訴人之先位請求並無理由。另被上訴人備位之訴依債務不履
    行請求損害賠償與訴請撤銷贈與行為，兩者矛盾，且被上訴
    人既於上訴人己○○將系爭土地移轉登記予上訴人丙○○○
    前，即屢向上訴人己○○請求移轉登記其應有部分，故上訴
    人早已知悉有撤銷原因，其撤銷訴權已逾1 年之除斥期間，
    更遑論被上訴人並無此項債權，自不生有害債權而得撤銷之
    問題。故被上訴人之備位請求亦無理由等語，資為抗辯。
三、本件原審對於被上訴人之請求，判決：(一)上訴人丙○○○就
    系爭土地所有權應有部分3 分之1 ，於民國93年1 月7 日以
    贈與原因所為所有權移轉登記予以塗銷後，上訴人己○○應
    將上開所有權應有部分移轉登記予被上訴人。(二)訴訟費用由
    上訴人負擔，上訴人聲明不服，上訴聲明求為判決：(一)原判
    決廢棄。(二)被上訴人在第一審之訴駁回。(三)第一、二審訴訟
    費用由被上訴人負擔。被上訴人則先位答辯聲明：(一)上訴駁
    回(二)第一、二審訴訟費用由上訴人負擔。備位答辯聲明：(一)
    上訴人己○○應給付被上訴人640 萬7,110 元及自起訴狀繕
    本送達翌日起至清償日止，按年息百分之五計算之利息。(二)
    上訴人間就系爭土地於92年12月25日由上訴人己○○贈與上
    訴人丙○○○3 分之1 之債權行為及於93年1 月7 日移轉登
    記予上訴人丙○○○之物權行為均應予撤銷，上訴人丙○○
    ○並應塗銷該所有權移轉登記。
四、兩造不爭執之事項如下，並有系爭土地登記謄本乙○○、己
    ○○書立之切結書，己○○所寄存證信函、系爭土地整理資
    料附表、高雄縣政府95年5 月2 日府地權字第0950090137號
    所附辦理道路拓寬工程之地價補償清冊影本各1 份在卷足憑
    ，堪予採信：
  (一)兩造及訴外人乙○○於民國44年12月3 日共同繼承其父劉冉
    喜之系爭土地。
  (二)政府於58年間辦理第1 期美濃鎮農地重劃，因兩造及乙○○
    3 兄弟持有系爭土地面積過小，須由其3 人合併申請，方能
    取得分配系爭土地，系爭土地於重劃後，即以上訴人己○○
    名義登記為土地所有權人。
  (三)被上訴人於土地重劃後，仍在系爭土地中3 分之1 部分（靠
    馬路部分）繼續耕作迄今。
  (四)上訴人己○○於93年1月7日及同年8月3日，分別將系爭土地
    應有部分2669分之1500、2669分之1169，以贈與方式移轉所
    有權登記予上訴人丙○○○及其子劉善光。
  (五)被上訴人以起訴狀繕本送達上訴人作為終止被上訴人與上訴
    人己○○間信託登記契約之意思表示，並於95年9月20日答
    辯狀表示終止借名登記契約，該答辯狀亦已於同日由上訴人
    收受（見本院卷第160頁）。
五、兩造爭執之事項為：(一)被上訴人與上訴人己○○間就系爭土
    地有無成立信託契約或借名登記契約？(二)上訴人有無共同侵
    害被上訴人就系爭土地應有部分3 分之1 之所有權？(三)被上
    訴人請求上訴人丙○○○就系爭土地所有權應有部分3 分之
    1 ，以贈與為原因所為之所有權登記予以塗銷，並請求上訴
    人己○○將上開所有權應有部分移轉登記予被上訴人，有無
    理由？
六、被上訴人與上訴人己○○間就系爭土地有無成立信託契約或
    借名登記契約？
  (一)按當事人約定，一方（借名者）經他方（出名者）同意，而
    就屬於一方現在或將來之財產，以他方之名義，登記為所有
    人或其他權利人，即為借名登記契約。在現行法下，乃為無
    名契約，依私法自治原則，當事人基於特定目的而訂立借名
    登記契約，自無不可，故當事人間之權利義務，應先依雙方
    當事人之契約內容而定，契約未約定者，則以補充解釋之方
    法定之。另按信託契約之受託人不僅就信託財產承受權利人
    之名義，且須就信託財產，依信託契約所定內容為積極的管
    理或處分，並非將自己之財產，以他人名義登記時，雙方之
    間當然即有信託關係存在（參閱最高法院91年度台上字第
    1871號判決意旨）。
  (二)被上訴人主張其與上訴人己○○及訴外人乙○○共同繼承其
    父劉冉喜所有之系爭土地應有部分3 分之1 後，因政府實施
    農地重劃而各人之持分面積過小，為避免遭政府依公告地價
    徵收補償造成損失，乃商議暫將系爭土地登記在上訴人己○
    ○名下，合併申請分配，並約定重劃後所分配之系爭土地於
    可辦理分割時，上訴人己○○即應按各人之應有部分移轉登
    記返還被上訴人及乙○○等情，已據被上訴人提出高雄縣政
    府58年11月3 日（58）府地劃字第03752 號通知及系爭土地
    登記謄本附卷可稽（見原審卷(一)第8 至15頁）。又證人即兩
    造之兄乙○○於原審亦到庭證稱：3 兄弟就系爭土地本來是
    各持有3 分之1 面積，因政府辦理土地重劃，各人持分面積
    過小，所以開會協議決定先將系爭土地登記予上訴人己○○
    ，等到可以分割時再返還給伊及被上訴人。又因上訴人己○
    ○用崇雲段土地之應有部分與伊交換系爭土地之3 分之1 ，
    伊兒子劉善政有補償15萬元予上訴人己○○等語。（見原審
    卷(二)第77頁）。於本院亦到庭證述：系爭土地分給我們兄弟
    3 人，並無特別規定分給那一個人。當時是以公平方式為分
    配原則等語（見本院卷第135 頁），另證人即承辦系爭土地
    所有權移轉登記事件之代書甲○○於原審證稱：伊在92年12
    月間辦理上訴人間移轉系爭土地所有權之過程，上訴人丙○
    ○○有請伊去跟被上訴人協調，說系爭土地既已經登記為上
    訴人己○○名字，她願意拿8 至10萬元給被上訴人。伊有去
    向被上訴人講，但被上訴人不同意，被上訴人說要土地。且
    於91年間，兩造及乙○○3 兄弟要談論崇雲段土地之事情時
    ，期間3 人有提及系爭土地每人應有部分各3 分之1 ，上訴
    人己○○只是登記名義人而已等語（見原審卷(一)第286 、28
    7 頁），於本院亦到庭證稱：重劃後2283號土地（即系爭土
    地）合併登記於上訴人己○○名義上，實際上是三兄弟各持
    有3 分之1 ，上訴人己○○以崇雲段29號土地房屋（即祖厝
    及土地）與乙○○互換，因為（系爭土地）名字已經合併在
    上訴人己○○名義，交換不好寫，所以乙○○及上訴人己○
    ○說好交換，另以15萬元補貼上訴人己○○，雖以買賣名義
    寫，實際上是交換等語（見本院卷第226 頁），其2 人所述
    互核相符，並有崇雲段土地之不動產買賣契約書在卷足憑（
    見原審卷(一)第221 頁至第224 頁），證人乙○○係兩造之兄
    長，應無偏頗一方之必要。且其曾以系爭土地應有部分3 分
    之1 與上訴人己○○所持有崇雲段土地之應有部分2 分之1
    （按此祖厝及土地部分，係由上訴人己○○及乙○○各分取
    2 分之1） 交換，並補貼上訴人己○○15萬元之事實，復為
    上訴人所不爭執（見原審卷(二)第7 頁），則上訴人空言否認
    證人乙○○、甲○○之證詞，自不足採。參以被上訴人於土
    地重劃後，迄今仍在系爭土地上3 分之1 範圍繼續耕作等情
    ，亦為上訴人所不爭執等事實，是被上訴人前揭主張，應屬
    有據，堪予採信。
  (三)至於上訴人雖抗辯稱，己○○與乙○○就崇雲段土地訂立買
    賣契約係為解決老厝之問題，並非協議交換乙○○所有系爭
    土地應有部分3 分之1 ，且該契約亦無交換系爭土地之記載
    。己○○係3 兄弟於58年因辦理農地重劃而協議而己○○取
    得系爭土地云云。惟查上訴人己○○係以其所有崇雲段土地
    應有部分2 分之1 與乙○○所有系爭土地應有部分3 分之1
    交換，並由劉善政（即乙○○之子）補貼其15萬元等事實，
    已如前述，而當時因繳稅之關係，加上系爭土地已登記予上
    訴人己○○名義，且雙方已講明交換土地所以未於買賣契約
    上載明系爭土地之地號等情，亦分別據證人劉善政於原審及
    證人劉證芳於本院陳明在卷（見原審卷(一)第291 頁，卷(二)第
    78 頁 ，本院卷第226 頁），故縱使買賣契約（見本院卷第
    45、46頁僅記載買賣標的為崇雲段29地號土地，不影響上訴
    人己○○與乙○○有交換系爭土地應有部分3 分之1 之事實
    ，是上訴人前揭抗辯，應無足採。
  (四)上訴人雖又抗辯兩造及乙○○所共同繼承之中興段土地，己
    ○○持有之應有部分，於75年間無償移轉登記予被上訴人之
    子劉善達及丁○○，以交換系爭土地被上訴人之應有部分，
    故被上訴人就系爭土地已無權利云云。然查被上訴人係因未
    繼承崇雲土地及租厝，所以分配中興段土地等情，已據證人
    乙○○於原審證述：崇雲段之舊厝地是分給伊及上訴人己○
    ○，後來上訴人己○○就用舊厝地跟伊交換系爭土地。被上
    訴人沒有分到舊厝地，所以就分中壇段1180地號土地（即中
    興段土地）給他蓋房子等語（見原審卷(二)第77頁），於本院
    證稱：第2 個弟弟即被上訴人因祖厝及土地沒有分到，母親
    乃以1180地號土地彌補給他蓋房子等語（見本院卷第135 頁
    ），足徵被上訴人取得中興段土地之原因，乃未分配到崇雲
    段土地及祖厝所致，是上訴人己○○所以移轉中興段土地之
    應有部分予被上訴人之子劉善達、丁○○，應係因被上訴人
    未分配到崇雲段土地及舊厝之故，從而上訴人前揭抗辯，亦
    屬無據，無足採信。
  (五)綜上，本件被上訴人與上訴人己○○間確有約定就系爭土地
    之所有權應有部分3 分之1 先登記在上訴人己○○名下，俟
    日後政府法令可以辦理分割移轉登記時，上訴人己○○再將
    上開系爭土地所有權應有部分移轉返還給被上訴人。而被上
    訴人於土地重劃後既仍在系爭土地之3 分之1 範圍繼續耕作
    ，足見上訴人己○○就前揭系爭土地所有權應有部分3 分之
    1 之土地部分，為未積極之管理或處分，雙方並無一定之經
    濟目的可言，揆諸首開說明自與信託之要件不符。是探究當
    事人間之真意，上訴人己○○就前揭系爭土地中屬於被上訴
    人之所有權應有部分3 分之1 應僅係名義所有權人，其與被
    上訴人間所成立之協議並非信託契約，而係借名登記契約，
    應無疑義。
七、上訴人有無共同侵害被上訴人就系爭土地應有部分3 分之1
    之所有權？
    按「按債務人之財產為債權人之總擔保，如第3 人有唆使或
    幫助債務人將其所有不動產，對該第3 人辦理虛偽之抵押權
    設定登記，而使債權人受償困難時，應認該第三人有以背善
    良風俗之方法加損害於他人，業已構成侵權行為，債權人為
    排除其侵害，不能謂無塗銷該抵押權登記，以回復原來利益
    狀態之請求權」有高法院67年度台上字第1654號判決意旨足
    資參照。經查證人甲○○於原審到庭證稱：伊在92年12月間
    辦理上訴人己○○將系爭土地移轉給上訴人丙○○○之過程
    中，上訴人丙○○○有請伊去跟被上訴人協調，說系爭土地
    既已登記為上訴人己○○名字，她願意拿8 至10萬元給被上
    訴人，伊有去向被上訴人講，但被上訴人不同意，被上訴人
    說要土地，因上訴人己○○、丙○○○堅持要轉移，且上訴
    人丙○○○當時說移轉給她，被上訴人就不太好拿回去，所
    以伊拿到上訴人己○○之相關文件後就去辦理，且上訴人丙
    ○○○及其子劉善光知悉系爭土地，被上訴人有3 分之1 權
    利等語（見原審卷(一)第286 頁、287 頁）並有系爭土地登記
    謄本在卷可稽（見原審卷(一)字第16頁），是兩造間就系爭土
    地所有權應有部分3 分之1 ，應成立借名登記契約，而上訴
    人己○○、丙○○○明知上情，竟仍以贈與方式，無償移轉
    該部分之所有權登記，致使被上訴人無法直接向上訴人請求
    返還，揆諸上開說明，上訴人業已共同侵害被上訴人就系爭
    土地應有部分3 分之1 之所有權。
八、被上訴人請求上訴人丙○○○就系爭土地所有權應有部分3
    分之以贈與為原因所為之所有權登記予以塗銷，並請求上訴
    人己○○將上開所有權應有部分移轉登記予被上訴人，有無
    理由？
  (一)按因故意或過失，不法侵害他人之權利者，負損害賠償責任
    。故意以背於善良風俗之方法，加損害於他人者亦同。又負
    損害賠償責任者，除法律另有規定或契約另有訂定外，應回
    復他方損害發生前之原狀，民法第184條第1項、第213條第1
    項分別定有明文。上訴人2 人既均明知被上訴人就系爭土地
    所有權應有部分為3 分之1 ，並借名登記予上訴人己○○名
    下，竟由上訴人己○○於93年1 月7 日以贈與原因移轉該部
    分所有權予上訴人丙○○○，共同以此方法侵害被上訴人該
    部分之所有權，已如前述，則被上訴人自得依上開規定，請
    求上訴人丙○○○回復原狀，即塗銷系爭土地應有部分三分
    之一所有權之登記。
  (二)被上訴人就系爭土地所有權應有部分為3 分之1 ，並借上訴
    人己○○之名義登記，已如前述，則在土地法令有關農地所
    有權限制放寬之後，自應依據雙方真意、信賴關係以及實質
    所有權法律關係，終止非實際權屬狀況之登記外觀，允許借
    名者向出名者即土地之名義登記人為移轉土地之請求。是被
    上訴人於95年9 月20日主張終止其與上訴人己○○間之借名
    登記契約，並請求上訴人己○○返還系爭土地所有權應有部
    分三分之一，即屬有據，應予准許。
九、綜上所述，原審因認被上訴人依侵權行為回復原狀及終止借
    名登記契約之法律關係，請求上訴人就系爭土地所有權應有
    部分3 分之1 ，於93年1 月7 日以贈與原因所為之所有權移
    轉登記應予塗銷；上訴人己○○應將上揭所有權應有部分移
    轉登記予被上訴人，為有理由，而為被上訴人勝訴之判決，
    並以被上訴人之先位聲明既已獲勝訴判決，其備位聲明即毋
    庸再予審酌，經核尚無不合。上訴意旨，指摘原判決不當，
    求予廢棄改判，非有理由，應予駁回。
十、本件事證已臻明確，兩造其餘攻擊防禦方法，核與判決之結
    果不生影響，爰不一一論述，併此明。
十一、據上論結，本件上訴為無理由，爰依民事訴訟法第449 條
      第1 項、第78條、第85條第1項前段，判決如主文。
中　　華　　民　　國　　96　　年　　2 　　月　　14　　日
                            民事第五庭
                                審判長法官  張國彬
                                法      官  楊富強
                                法      官  吳登輝
以上正本證明與原本無異。
如對本判決上訴，須於判決送達後20日內向本院提出上訴狀，其
未表明上訴理由者，應於上訴後20日內向本院提出上訴理由書（
均須按他造當事人之人數附繕本）。上訴時應提出委任律師或具
有律師資格之人之委任狀，並依附註條文規定辦理。
中　　華　　民　　國　　96　　年　　2 　　月　　15　　日
                                書　記　官  張明賢
附註：
民事訴訟法第466條之1 ：
對於第二審判決上訴，上訴人應委任律師為訴訟代理人，但上訴
人或其法定代理人具有律師資格者，不在此限。
上訴人之配偶、三親等內之血親、二親等內之姻親，或上訴人為
法人、中央或地方機關時，其所屬專任人員具有律師資格並經法
院認為適當者，亦得為第三審訴訟代理人。第1 項但書及第2 項
情形，應於提起上訴或委任時釋明之。
                                                WQF
